臺灣高等法院刑事判決
110年度上訴字第3495號
上  訴  人  
即  被  告  邱慶智


選任辯護人  黃慧仙律師
上列上訴人因詐欺等案件，不服臺灣士林地方法院110年度金訴
字第197號，中華民國110年9月30日第一審判決（起訴案號：臺
灣士林地方檢察署109年度偵字第19169號、110年度偵字第1412
號），提起上訴，本院判決如下：
    主  文
原判決撤銷。
邱慶智犯三人以上共同詐欺取財罪，處有期徒刑壹年壹月。又犯
三人以上共同詐欺取財罪，處有期徒刑壹年貳月。
未扣案犯罪所得新臺幣壹仟肆佰元沒收，於全部或一部不能沒收
或不宜執行沒收時，追徵其價額。
    犯罪事實
一、邱慶智於民國109年7月至同年8月初間之某日，基於參與犯
    罪組織之犯意，加入由真實姓名年籍不詳、暱稱「壹仟」、
    「ABBY」、「彭亞楠」等人所共同組成，以實施詐術為手段
    ，具有持續性、牟利性之有結構性詐騙犯罪集團組織，並應
    允將其所申辦之臺北富邦商業銀行帳號000-000000000000號
    帳戶供作集團成員「壹仟」詐欺民眾之匯款帳戶使用，暨擔
    任提領本件帳戶內款項轉交「壹仟」指定之人以製造金流斷
    點、掩飾犯罪所得去向之車手角色；邱慶智因於上開時間加
    入本案詐騙集團後，即與集團成員共同意圖為自己不法之所
    有，基於3人以上共同詐欺取財及洗錢之犯意聯絡，由詐欺
    集團成員即暱稱「Abby」、「彭亞楠」，分別於㈠109年7月2
    2日、㈡同年8月5日起，以佯稱投資黃金期貨之假投資真詐財
    說詞，詐騙沈國隆、陳聖元，致沈國隆、陳聖元陷於錯誤，
    沈國隆因於109年8月13日上午10時29分許，在桃園市○○區○○
    路000號渣打銀行楊梅分行，匯款新臺幣（下同）29萬4081
    元至邱慶智本件帳戶，陳聖元則於109年8月13日上午10時21
    分許，在屏東市住處，以網路轉帳30萬元至邱慶智本件帳戶
    ；該詐騙集團成員旋透過「壹仟」通知邱慶智，由邱慶智於
    109年8月13日上午11時29分許、中午12時9分許，在臺北市○
    ○區○○路0段000號臺北富邦銀行福港分行，分別以自動櫃員
    機提領10萬元、臨櫃提領130萬元後，將該等款項一併交由
    「壹仟」指定之人，以此方式掩飾上開詐欺所得款項之去向
    ，形成金流斷點；嗣沈國隆、陳聖元察覺有異、報警處理，
    始查知上情。
二、案經沈國隆訴由臺北市政府警察局士林分局、陳聖元訴由新
    北市政府警察局三重分局報告臺灣士林地方檢察署檢察官偵
    查起訴。
    理  由
壹、程序方面
一、組織犯罪防制條例第12條第1項中段規定：「訊問證人之筆
    錄，以在檢察官或法官面前作成，並經踐行刑事訴訟法所定
    訊問證人之程序者為限，始得採為證據。」，係採法定證據
    原則，則本案關於各該證人之警詢筆錄，既非在檢察官或法
    官面前作成，依上開規定，自不得採為被告犯組織犯罪防制
    條例罪名之證據，是本判決所引用證人之警詢筆錄，僅於認
    定被告犯加重詐欺、洗錢部分具有證據能力，先予敘明。
二、檢察官、上訴人即被告邱慶智及其辯護人於本院審判程序中
    ，對於本案相關具有傳聞性質的證據資料，均表示不爭執證
    據能力（見本院卷第101至104頁），且本案所引用的非供述
    證據，也是合法取得，依法均可作為認定犯罪事實的依據。
貳、實體方面
一、認定事實所憑之證據及理由
　㈠上揭犯罪事實，業經被告邱慶智於本院審理時坦承不諱，並
    據證人即告訴人沈國隆、陳聖元於警詢證訴明確（109年度
    偵字第19169號偵查卷第25至29頁、110年度偵字第1412號偵
    查卷第13至17頁），且並有沈國隆提出之手機對話訊息翻拍
    相片、國內（跨行）匯款交易明細、陳聖元提出之手機對話
    訊息及匯款紀錄翻拍相片，暨桃園市政府警察局楊梅分局楊
    梅派出所受理刑事案件報案三聯單、屏東縣政府警察局屏東
    分局大同派出所受理刑事案件報案三聯單、受理各類案件紀
    錄表、受理詐騙帳戶通報警示簡便格式表、內政部警政署反
    詐騙諮詢專線紀錄表、台北富邦商業銀行股份有限公司109
    年12月4日北富銀集作字第1090004662號函所附本件帳戶之
    存款交易明細、台北市政府警察局士林分局110年1月13日北
    市警士分刑字第1093047799號函所附被告於事實欄所述時地
    提領款項之監視翻拍相片等在卷可憑（109年度偵字第19169
    號偵查卷第31至37、43、57至61、87至99頁、110年度偵字
    第1412號偵查卷第51至63、81至89頁），是被告之任意性自
    白經上述證據補強，應與事實相符，自堪採信。
　㈡辯護人另以被告係遭「張一謙」之人所騙，且親自領款及不
    知詐欺自無加重詐欺故意云云為辯，已與被告自白之事實相
    左，不足以採，況且「張一謙」之人就與本案何干，並無積
    極證據證明；詐欺共犯之車手親自提領，所在多有；被告已
    經供承犯罪，又被告經「壹仟」聯繫與所指定之成年人接洽
    交款，至少三人，亦非不知加重詐欺所能推諉。況組織犯罪
    防制條例第2條第1項已明確規定「犯罪組織」之要件，同條
    第2項僅為補充性規定，無違刑罰明確性要件，辯護人再以
    該規定違憲云云，亦非有據。
  ㈢綜上所述，本案事證已臻明確，被告之犯行均堪認定，應依
    法論科。
二、論罪
  ㈠罪名
  ⒈參與犯罪組織罪　
    查本案詐騙集團成員包括「壹仟」、「ABBY」、「彭亞楠」
    及被告，推由部分成員施詐，被告提供帳戶並擔任車手領款
    收水後由成員指揮交回集團之運作模式，顯見該詐欺集團組
    織已具備3人以上，被告聽命及接受集團成員調度安排，而
    有上下隸屬之關係，且該組織分工及獲利均屬明確，已具備
    「結構性」、「牟利性」，自屬組織犯罪防制條例第2條第1
    項所規定犯罪組織甚明。核被告經成員指揮聯繫提款收水所
    為，其加入本件詐欺集團後最先繫屬於法院之首次加重詐欺
    沈國隆犯行，係犯組織犯罪防制條例第3條第1項後段之參與
    犯罪組織罪。起訴書已載有被告參與犯罪組織之事實，雖漏
    未論及組織犯罪防制條例第3條第1項之罪名，惟為起訴效力
    所及，且法院已賦與被告辯論之程序保障，自得併為審究。
　⒉加重詐欺取財罪
    核被告所為，係犯刑法第339條之4第1項第2款之三人以上共
    同詐欺取財罪。起訴書犯罪事實欄業已敘明被告加入真實姓
    名年籍不詳、綽號「壹仟」及所指示收款之人之所屬詐欺集
    團，擔任提領款項車手，已達3人以上，且本案嗣亦查明參
    與犯罪之人有被告、「壹仟」、「Abby」、「彭亞楠」等，
    顯屬3人以上共同犯罪，檢察官於原審更正被告本案所為詐
    欺犯行，乃犯刑法第339條之4第1項第2款之3人以上共同詐
    欺取財罪，自毋庸諭知變更起訴法條。
  ⒊洗錢罪
    查本案詐騙集團成員詐騙被害人，係犯刑法第339條之4第1
    項第2款之加重詐欺取財罪，為洗錢防制法第3條第1款規定
    之特定犯罪，被告於事實欄所述詐欺款項匯入本件帳戶後，
    依「壹仟」之指示，以提款卡或臨櫃提領方式，領取現金並
    交付「壹仟」指定之不詳人士，製造金流之斷點，致無從或
    難以追查前揭犯罪所得，而掩飾或隱匿該犯罪所得之去向，
    客觀上顯然足以切斷詐騙不法所得之金流去向，阻撓國家對
    詐欺犯罪所得之追查，且被告知悉其所為得以切斷詐欺金流
    之去向，足認其主觀上亦具有掩飾、隱匿該財產與犯罪之關
    聯性，以逃避國家追訴、處罰之犯罪意思，被告為洗錢防制
    法第2條第2款之洗錢行為，核其係犯同法第14條第1項之洗
    錢罪。
  ㈡共同正犯
　  共同正犯之意思聯絡，固不以數人間直接發生者為限，間接
    之聯絡者，亦包括在內，復不限於事前有所謀議，僅於行為
    當時有共同犯意之聯絡，或於行為當時，基於相互之認識，
    不論明示通謀或相互間默示合致，以共同犯罪之意思參與，
    均屬之。是被告與所屬本件詐欺集團「壹仟」、「Abby」、
    「彭亞楠」及其他不詳詐欺集團成年成員間，就上開加重詐
    欺取財及洗錢犯行，有犯意聯絡及行為分擔，應依刑法第28
    條規定，論以共同正犯。
  ㈢罪數
  ⒈行為人以一參與詐欺犯罪組織，並分工加重詐欺行為，同時
    觸犯參與犯罪組織罪及加重詐欺取財罪，雖其參與犯罪組織
    之時、地與加重詐欺取財之時、地，在自然意義上非完全一
    致，然二者仍有部分合致，且犯罪目的單一，依一般社會通
    念，認應評價為一罪方符合刑罰公平原則，應屬想像競合犯
    。又倘若行為人於參與犯罪組織之繼續中，先後加重詐欺數
    人財物，因行為人僅為一參與組織行為，侵害一社會法益，
    應僅就首次犯行論以參與犯罪組織罪及加重詐欺罪之想像競
    合犯，而其後之犯行，乃為其參與組織之繼續行為，為避免
    重複評價，當無從將一參與犯罪組織行為割裂再另論一參與
    犯罪組織罪，而與其後所犯加重詐欺罪從一重論處之餘地（
    最高法院107年度台上字第1066號判決意旨參照）。被告參
    與犯罪組織，與詐欺集團「壹仟」、「Abby」、「彭亞楠」
    及其他不詳詐欺集團成員共同詐欺告訴人財物，並掩飾、隱
    匿該等犯罪所得，其首次參與犯罪組織之行為、對沈國隆加
    重詐欺取財、洗錢之行為相互間均有部分合致，被告自係以
    一行為犯參與犯罪組織罪、三人以上共同詐欺取財罪及洗錢
    罪，應從一重之三人以上共同詐欺取財罪處斷。
　⒉被告對陳聖元所犯三人以上共同詐欺取財罪及洗錢罪，為想
    像競合犯，應從一重之三人以上共同詐欺取財罪處斷。
  ⒊詐欺取財罪既係為保護個人之財產法益而設，則關於行為人
    詐欺犯罪之罪數計算，除非存在時間或空間上之全部或局部
    之重疊關係，否則原則上自應依遭受詐騙之被害人人數定之
    ，是就被告與詐欺集團成員共同詐欺告訴人二人行為，應屬
    犯意各別，行為互殊，且侵害不同被害人之財產法益，自應
    分論併罰。
  ㈣刑之減輕事由
　  按組織犯罪防制條例第8條第1項犯第3條之罪自首，並自動
    解散或脫離其所屬之犯罪組織者，減輕或免除其刑；因其提
    供資料，而查獲該犯罪組織者，亦同；偵查及審判中均自白
    者，減輕其刑。又「犯（洗錢防制法）前2條之罪，在偵查
    或審判中自白者，減輕其刑」，洗錢防制法第16條第2項定
    有明文。又想像競合犯之處斷刑，本質上係「刑之合併」，
    其所謂從一重處斷，乃將想像競合犯組成之評價上數罪，合
    併為科刑一罪，其所對應之刑罰，亦合併其評價上數罪之數
    法定刑，而為一個處斷刑。易言之，想像競合犯侵害數法益
    者皆成立犯罪，論罪時必須輕、重罪併舉論述，同時宣告所
    犯各罪名，包括各罪有無加重、減免其刑之情形，亦應說明
    論列，量刑時併衡酌輕罪部分量刑事由，評價始為充足，然
    後依刑法第55條前段規定「從一重處斷」，非謂對於其餘各
    罪可置而不論。因此，法院決定處斷刑時，雖以其中最重罪
    名之法定刑，做為裁量之準據，惟於裁量其輕重時，仍應將
    輕罪合併評價在內（最高法院108年度台上字第3563號、第4
    405號刑事判決意旨參照）。查被告就其加入本件詐欺集團
    擔任持人頭帳戶提款卡領款後層轉其他成員之角色分工等客
    觀事實，於偵查中及原審審理時均否認，僅於本院審理坦承
    ，是其不符組織犯罪條例部分偵審均須自白始能減刑，僅就
    洗錢罪於審判中有所自白，原應依洗錢防制法上開規定減輕
    其刑；惟被告所犯洗錢罪均屬想像競合犯其中之輕罪，亦即
    被告就本案犯行俱係從一重之三人以上共同詐欺取財罪論處
    ，就此部分想像競合輕罪得減刑部分，於量刑時一併衡酌該
    部分減輕其刑事由，附此說明。
　㈤強制工作
    按106年4月19日修正公布之組織犯罪防制條例第3條第3項規
    定：「犯第1項之罪者，應於刑之執行前，令入勞動場所，
    強制工作，其期間為3年。」（嗣107年1月3日修正公布第3
    條，但本項並未修正），就受處分人之人身自由所為限制，
    違反憲法比例原則及憲法明顯區隔原則之要求，與憲法第8
    條保障人身自由之意旨不符，應自司法院釋字第812號解釋
    公布之日起失其效力。是就被告所犯參與犯罪組織罪部分，
    法院毋須審酌被告強制工作。
參、撤銷原判決之說明
一、原判決以被告加重詐欺、參與組織及洗錢犯行罪證明確，據
    以論罪科刑，固非無見。然組織犯罪防制條例宣告強制工作
    部分業經宣告違憲；被告上訴後與其提領詐款之被害人沈國
    隆和解給付55,000元，量刑基礎已有變更；被告亦自白犯罪
    所得1,400元之沒收部分，以上原審均未及審究。是原判決
    既有上開不當之處，所為宣告刑、應執行刑，即屬難以維持
    ，應由本院撤銷改判。
二、爰審酌被告正值青年，卻不思以正途賺取所需，竟貪圖可輕
    鬆得手之不法利益，而加入本案詐欺集團，提供帳戶並依指
    示從事提款及轉交金錢之行為，而共同參與各次詐欺取財犯
    行，並製造犯罪金流斷點，致使告訴人2人難以追回遭詐欺
    金額，亦增加檢警機關追查詐欺集團其他犯罪成員之困難度
    ，影響社會治安及金融交易秩序，所為實值非難，兼衡被告
    於本件犯罪之分工，較諸實際策畫佈局、分配任務、施用詐
    術之核心份子而言，僅居於聽從指示、代替涉險之次要性角
    色，暨其自陳專科畢業之智識程度、已婚、育有二子、業工
    之家庭與經濟生活狀況、告訴人2人分別損失之金額、被告
    與被害人沈國隆和解賠償55,000元（見本院卷第117至121頁
    ）及實際所獲不法利益等一切情狀，分別量處如主文第二項
    所示之刑。
三、沒收
　　按犯罪所得，屬於犯罪行為人者，沒收之，刑法第38條之1
    第1項前段定有明文。又2人以上共同犯罪，關於犯罪所得之
    沒收、追徵，倘個別成員並無犯罪所得，且與其他成員對於
    所得亦無事實上之共同處分權時，同無「利得」可資剝奪，
    特別在集團性或重大經濟、貪污犯罪，不法利得龐大，一概
    採取絕對連帶沒收、追徵，對未受利得之共同正犯顯失公平
    ；亦即有關共同正犯犯罪所得之沒收、追徵，應視具體個案
    之實際情形而為認定，倘若共同正犯各成員內部間，對於不
    法利得分配明確時，固應依各人實際分配之所得，予以宣告
    沒收；然若共同正犯成員對不法所得並無處分權限，其他成
    員亦無事實上之共同處分權限者，自不對該特定成員諭知沒
    收，惟共同正犯各成員對於不法利得享有共同處分權限時，
    仍應負共同被沒收之責（最高法院108年度台上字第3550號
    刑事判決意旨參照）。查被告自承提領詐欺集團詐欺款項所
    實際獲得之犯罪所得為1,400元，雖未扣案，且雖被告與告
    訴人沈國隆和解，但尚未賠償告訴人陳聖元，難認實際發還
    全體告訴人，復無刑法第38條之2第2項不宜執行沒收之情事
    ，即應依刑法第38條之1第1項前段規定，宣告沒收之，於全
    部或一部不能沒收或不宜執行沒收時，追徵其價額。
四、被告上訴以其應有刑法第59條及緩刑規定之適用云云。惟查
    ：
  ㈠按刑法第59條之酌量減輕其刑，必於犯罪之情狀可憫恕時，
    始得為之，至情節輕微僅可為法定刑內從輕科刑之標準，不
    得據為酌量減輕之理由。又刑法第59條之酌量減輕其刑，必
    須犯罪另有特殊之原因與環境等等，在客觀上足以引起一般
    同情，認為即予宣告法定低度刑期尤嫌過重者，始有其適用
    （最高法院45年度台上字第1165號、69年度台上字第291號
    判決意旨參照）。是如別有法定減輕之事由者，應優先適用
    法定減輕事由減輕其刑後，猶嫌過重時，方得為之。查邇來
    詐欺案件頻傳，且趨於集團化、組織化，甚至結合網路、電
    信、通訊科技，每每造成廣大民眾受騙，政府三令五申借用
    帳戶之風險，且查察不遺餘力，被告更應謹慎行事，竟仍提
    供帳戶並提領轉交詐欺款項，其犯罪情節難認有何特殊之原
    因與環境，在客觀上足以引起一般同情之處，況被告前揭洗
    錢犯行部分，已依自白減輕其刑，衡情亦無科以最低刑度仍
    嫌過苛而有情輕法重之情形，至其個人家庭情況，亦非得憫
    恕之情狀，自無依刑法第59條之規定酌減其刑。
  ㈡按緩刑之宣告，除應具備一定條件外，並須有可認為以暫不
    執行刑罰為適當之情形，始得為之。法院行使此項裁量職權
    時，應受比例原則、平等原則等一般法律原則之支配；但此
    之所謂比例原則，指法院行使此項職權判斷時，須符合客觀
    上之適當性、相當性及必要性之價值要求，不得逾越，用以
    維護刑罰之均衡；而所謂平等原則，非指一律齊頭式之平等
    待遇，應從實質上加以客觀判斷，對相同之條件事實，始得
    為相同之處理，倘若條件事實有別，則應本乎正義理念，予
    以分別處置，禁止恣意為之，俾緩刑宣告之運用，達成客觀
    上之適當性、相當性與必要性之要求（最高法院99年度台上
    字第7994號判決意旨參照）。查被告前於109年間因傷害案
    件，經原審法院109年度審原訴字第23號判處有期徒刑3月復
    經本院110年度原上訴字第23號駁回上訴確定，甫於110年10
    月4日易科罰金執行完畢，有本院被告前案紀錄表存卷為憑(
    見本院卷第39頁)，其不具刑法第74條第1項規定緩刑資格，
    加以其並未賠償告訴人陳聖元分毫損失，本件於法不得緩刑
    。
  ㈢從而，被告以上開上訴指摘原判決不當，並無理由，應予駁
    回。
據上論斷，應依刑事訴訟法第369條第1項前段、第364條、第299
條第1項前段，判決如主文。
本案經檢察官王芷翎提起公訴，檢察官越方如到庭執行職務。
中　　華　　民　　國　　111 　年　　3 　　月　　29　　日
                  刑事第二十三庭審判長法　官  許永煌
                                      法　官  雷淑雯
                                      法　官  吳定亞
以上正本證明與原本無異。
如不服本判決，應於收受送達後20日內向本院提出上訴書狀，其
未敘述上訴之理由者並得於提起上訴後20日內向本院補提理由書
（均須按他造當事人之人數附繕本）「切勿逕送上級法院」。
                                      書記官  郭侑靜
中　　華　　民　　國　　111 　年　　3 　　月　　30　　日
附錄：本案論罪科刑法條
中華民國刑法第339條之4
犯第339條詐欺罪而有下列情形之一者，處1年以上7年以下有期
徒刑，得併科1百萬元以下罰金：
一、冒用政府機關或公務員名義犯之。
二、三人以上共同犯之。
三、以廣播電視、電子通訊、網際網路或其他媒體等傳播工具，
    對公眾散布而犯之。
前項之未遂犯罰之。
組織犯罪防制條例第3條第1項後段
發起、主持、操縱或指揮犯罪組織者，處三年以上十年以下有期
徒刑，得併科新臺幣一億元以下罰金；參與者，處六月以上五年
以下有期徒刑，得併科新臺幣一千萬元以下罰金。但參與情節輕
微者，得減輕或免除其刑。
洗錢防制法第14條
有第二條各款所列洗錢行為者，處七年以下有期徒刑，併科新臺
幣五百萬元以下罰金。
前項之未遂犯罰之。
前二項情形，不得科以超過其特定犯罪所定最重本刑之刑。